【裁判字號】    97,上重訴,13
【裁判日期】    970827
【裁判案由】    殺人等
【裁判全文】
臺灣高等法院高雄分院刑事判決        97年度上重訴字第13號
上  訴  人
即  被  告  庚○○
                    （現於臺灣高雄看守所羈押中）
選任辯護人  石繼志律師
            邱超偉律師
上列上訴人因殺人等案件，不服臺灣屏東地方法院96年度重訴字
第19號中華民國97年4 月30日第一審判決（起訴案號：臺灣屏東
地方法院檢察署96年度偵字第5238、7041號），提起上訴，本院
判決如下：
     主  文
上訴駁回。
     事  實
一、庚○○與男友子○○因有感情糾葛，且庚○○於民國96年8
    月7 日多次撥打電話給子○○，子○○亦均未接聽。又庚○○因於新情美容坊兼職，乃於翌日（96年8 月8 日）上午2
    時許，應邀至客人劉學基住處陪酒聊天，直至同日上午4 時
    20 分 許止（原判決誤為上午4 時30分）。其後，庚○○於
    騎機車返家途中，思及與男友子○○之過往，心中激憤，遂
    起意至屏東縣屏東市○○路688 號子○○住處大樓（下稱系
    爭大樓）放火，故先於同日上午4 時27分許，在屏東縣屏東
    市○○路500 號統一超商購買礦泉水1 瓶，並於該統一超商
    前以餐巾紙遮蔽機車車牌後，再於同日上午4 時40分許，騎
    車至屏東縣屏東市○○路與勝利路口中油加油站，購買新臺
    幣（下同）40元之汽油，並以上開已倒乾礦泉水之空瓶盛裝
    ，旋於同日上午4 時48分許，騎機車至系爭大樓，庚○○明
    知系爭大樓1 樓會客室內有沙發、木桌、櫃檯、木門、隔間
    牆等易燃物，系爭大樓內部僅有1 處樓梯及1 部電梯，且系
    爭大樓2 樓以上有多間套房，居住之住戶有成年人及兒童，
    人口非少，而當時正值深夜，住戶均仍在睡夢中，庚○○乃
    可預見如在系爭大樓1 樓會客室內之沙發潑灑汽油引火點燃
    ，將會延燒至室內其他易燃物，進而引起大火及濃煙，火勢
    及濃煙將沿系爭大樓樓梯間、樓梯通道向上竄升，使樓上住
    戶向下逃生受阻，進而因吸入濃煙或遭大火焚燒，導致他人
    死亡之結果。詎庚○○仍萌放火燒燬現供人使用住宅之故意
    ，並基於縱系爭大樓住戶死亡，亦不違背本意之不確定殺人
    故意，將購得之汽油潑灑於系爭大樓1 樓會客室內沙發上，
    復以自備之打火機（未扣案）點火引燃後，旋即離去現場。
    未幾，系爭大樓1 樓會客室火勢即向四周延燒，致燒燬系爭
    大樓1 樓之裝潢、輕鋼架、消防設備、電信設備、電梯、1
    樓到2 樓的樓梯扶手等物，然尚未致系爭大樓之主要結構燒
    燬喪失效用，而大火及濃煙則經由樓梯間、樓梯通道向上竄
    升至各樓層，使樓上住戶張少雲及兒童丑○○（86年8 月5
    日出生）因吸入大量濃煙造成一氧化碳中毒死亡，另住戶壬○○○、丁○○、戊○○、癸○○、乙○○、丙○○、辛○○及兒童寅○○（90年1 月31日出生）、子○○、己○○、
    甲○○均經及時逃生，未致於死，但住戶壬○○○、丁○○
    、戊○○、癸○○、乙○○、丙○○、辛○○及兒童寅○○
    （90 年1月31日出生）分別受有吸入性嗆傷、急性肺水腫、
    灼傷、燒傷、燙傷等傷害（詳如附表所示）。嗣於同日上午
    4 時55分許，經附近民眾林龍祥發現報案，屏東縣消防局隨
    即前往救災及撲滅火勢。再於同日下午8 時45分許，經警循
    線查獲庚○○。
二、案經屏東縣警察局移送臺灣屏東地方法院檢察署檢察官偵查
    及由該署檢察官自動檢舉偵查起訴。
     理  由
一、證據能力之說明：
    (一)證人乙○○、丙○○、辛○○、丁○○、甲○○於警詢中
      陳述及火災現場勘查紀錄及原因研判、內政部消防署火災
      證物鑑定報告固分別係被告以外之人於審判外之言詞陳述
      及書面陳述，但已經檢察官、被告、辯護人於準備程序同
      意作為證據，且於言詞辯論終結前亦未聲明異議，本院審
      酌並無其他證據可認上開言詞及書面陳述有錯誤性及虛偽
      性可能，是依該書面陳述作成時之情況，即認為適當，依
      刑事訴訟法第159 條之5 第2 項規定，自得為證據。
    (二)證人即加油站員工黃信竣、證人即統一超商員工邱政隆、
      被害人子○○、己○○、戊○○、癸○○、壬○○○於偵
      查中具結後所為證述，雖性質上亦屬審判外之陳述，惟實
      務運作時，偵查中檢察官向被告以外之人所取得之陳述，
      原則上均能遵守法律規定，不致違法取供，其可信性極高
      ，為兼顧理論與實務，乃於修正刑事訴訟法時，增列第
      159 條之1 第2 項，明定被告以外之人於偵查中向檢察官
      所為陳述，除顯有不可信之情況者外，得為證據。經查，
      上開證人偵查中之證述並無任何佐證可認有顯不可信之情
      形，而檢察官及被告、辯護人就上開證人在偵查中具結後
      所為證言，在法院審理中亦未聲請傳喚實施交互詰問。從
      而，上開證人在檢察官偵訊時具結後所為陳述自得作為證
      據。
    (三)被害人丙○○、辛○○、癸○○、壬○○○之寶建醫院診
      斷證明書、被害人戊○○、丁○○之長庚紀念醫院診斷證
      明書、被害人乙○○、寅○○屏東基督教醫院診斷證明書
      均係醫師依於業務上或通常業務過程所須製作之病歷紀錄
      文書所製作，而統一超商統一發票、加油站統一發票均係
      從事業務之人於業務上或通常業務過程所須製作之紀錄文
      書，因係於通常業務上不間斷而規律之記載，記錄時亦無
      預見日後將作為證據之偽造動機，其虛偽之可能性較小，
      且如讓製作者以口頭方式在法庭上再重述過去之事實或數
      據，實際上有其困難，具有一定程度之不可代替性，復無
      顯不可信之情況，依刑事訴訟法第159 條之4 規定，上開
      文書應具有證據能力。
    (四)法務部法醫研究所鑑定報告書、屏安醫院精神鑑定報告分
      別係由檢察官及原審囑託鑑定，應屬傳聞證之例外，依刑
      事訴訟法第158 條之4 規定，應具有證據能力。
二、訊據上訴人即被告庚○○（下稱被告）否認有殺人等犯行，
    辯稱其原意僅在恫嚇子○○，並自忖倘在系爭大樓3 樓子○○住處放火，將燒燬樓面地毯，造成更大損害，故選擇在系
    爭大樓1 樓會客室放火，實無殺人之故意等語。
三、經查：
    (一)被告於事實欄之時、地購買礦泉水1 瓶及以該空瓶盛裝購
      買之汽油，再於系爭大樓1 樓會客室內，將購得之汽油潑
      灑在沙發上，復以自備之打火機點火引燃，因火勢向四周
      蔓延，致燒燬系爭大樓1 樓之裝潢等物，然尚未致系爭大
      樓之主要結構燒燬喪失效用，另造成樓上住戶張少雲及兒
      童丑○○死亡及壬○○○等人受傷，住戶子○○、己○○
      、甲○○未受傷等事實，分據證人乙○○、丙○○、辛○○、丁○○、甲○○於警詢中陳述明確及證人即加油站員
      工黃信竣、證人即統一超商員工邱政隆、被害人子○○、
      己○○、戊○○、癸○○、壬○○○於偵查中結證在卷 (
      見警卷第7 ～8 、9 ～10、11～12頁、第14頁正、反面、
      偵卷第190 、191 、223 ～224 、226 、228 ～231 、28
      2 ～283 、377 頁），並有火災現場勘查紀錄及原因研判
      、內政部消防署火災證物鑑定報告、火災現場照片、被告
      在系爭大樓潑灑汽油及點火引燃之錄影翻拍照片、加油站
      錄影翻拍照片、統一超商錄影翻拍照片、被害人丙○○、
      辛○○、癸○○、壬○○○之寶建醫院診斷證明書、被害
      人戊○○、丁○○之長庚紀念醫院診斷證明書、被害人乙○○、寅○○屏東基督教醫院診斷證明書、統一超商統一
      發票、加油站統一發票附卷可稽 (見火災調查報告卷第7
      ～10、26、38～52、警卷第62～65頁、偵卷第43、43-1、
      90、91、95～96、117 ～120 、166 、169 頁）。再扣案
      被告所有高跟鞋1 雙經送內政部警政署刑事警察局鑑定結
      果，檢出有汽油成分，亦有該局刑鑑字第0960123905號鑑
      定書在卷可考 (見偵卷第252 頁）。又被害人兒童丑○○
      經法醫師解剖體結果，全身體表無創傷，喉頭和氣管內壁
      有少量煙灰沾附，肺臟切面有豐富血水溢流，諸臟器無重
      大疾病，毒化學檢驗血液中檢得過高之一氧化碳血紅素，
      另被害人張少雲經法醫師解剖體結果，顏面、頸部及四肢
      有多處二級燒灼傷，喉頭和氣管有大面積煙灰附著黏膜表
      面，肝臟具中度發炎，側賢臟下端相連呈馬蹄鐵形，其他
      諸臟器無重大疾病，毒化學檢驗血液中檢得過高之一氧化
      碳血紅素，均研判係火災時吸入過多煙氣（內含一氧化碳
      ），造成血中一氧化碳升高而中毒死亡，此分別有法務部
      法醫研究所（96）醫鑑字第09611011211 、00000000000
      號鑑定報告書附卷可參 (見相卷第104 ～107 、113 ～11
      6 頁）。是被害人兒童丑○○及被害人張少雲之死亡與被
      告之放火間有因果關係。
    (二)被告固辯稱其原意僅在恫嚇子○○，並自忖倘在系爭大樓
      3 樓子○○住處放火，將燒燬樓面地毯，造成更大損害，
      故選擇在系爭大樓1 樓會客室放火，實無殺人之故意等語
      。然參諸下列各節：
      1.系爭大樓1 樓會客室內有沙發、木桌、櫃檯、木門、隔
        間牆等易燃物，且系爭大樓內部僅有1 處樓梯及1 部電
        梯，此有火災現場平面圖、火災現場照片及系爭大樓錄
        影帶翻拍照片在卷可按 (見火災調查報告卷第28、40～
        43、47～52頁），又系爭大樓2 樓以上有多間套房，居
        住之住戶有成年人及兒童，人口非少等情，亦經證人即
        被害人壬○○○、丁○○、戊○○、癸○○、乙○○、
        丙○○、辛○○分別證述在卷。再被告於本院亦陳述其
        曾去過系爭大樓，故知悉系爭大樓住戶不少，並知悉死
        者丑○○全家均居住在系爭大樓等語 (見本院卷第125
        頁）。是被告倘在會客室內沙發上潑灑汽油後點火引燃
        ，將會延燒至室內其他易燃物，進而引起大火及濃煙，
        大火及濃煙將沿系爭大樓樓梯間、樓梯通道向上竄升，
        使樓上住戶向下逃生受阻，而時值深夜，系爭大樓住戶
        應均在睡夢中，待發覺後亦已延遲逃生，可能因吸入濃
        煙或遭大火焚燒，導致他人死亡之結果，此乃一般人所
        知悉及可預見，而被告於本院亦陳述知悉倘於深夜就寢
        時間在有人居住之住宅放火將造成他人死亡等語 (見本
        院卷第124 ～125 頁）。
      2.再被告既可預見倘於深夜就寢時間在有人居住之住宅放
        火將造成他人死亡結果，被告猶於系爭大樓住戶深夜就
        寢時，在系爭大樓1 樓會客室內沙發上潑灑汽油後點火
        引燃，終致火勢即向四周延燒，燒燬系爭大樓1 樓之物
        品等，大火及濃煙並經由樓梯間、樓梯通道向上竄升至
        各樓層，使住戶張少雲及兒童丑○○因吸入大量濃煙造
        成一氧化碳中毒死亡，另住戶壬○○○等人受有吸入性
        嗆傷、急性肺水腫、灼傷、燒傷、燙傷等傷害，均有如
        前述，被告就系爭大樓住戶縱發生死亡結果，顯然並不
        違背其本意。再參以被告放火前，既未對住戶發出警告
        ，復於放火後離去，而未留在現場監控而及時報警救災
        ，亦足見被告就其於深夜放火燒現有人居住、就寢之系
        爭大樓，縱使造成有人死亡，亦明顯無意預防及阻止結
        果發生。從而，被告有放火燒燬現供人使用住宅之故意
        ，且被告就系爭大樓住戶縱發生死亡結果，亦顯然並不
        違背其本意，而有殺人之不確定之故意。
      3.至被告雖可預見倘於深夜就寢時間在有人居住之住宅放
        火將造成他人死亡結果，猶在系爭大樓1 樓會客室內沙
        發上潑灑汽油後點火引燃，終造成住戶張少雲及兒童丑
        ○○死亡之結果。但被告係因與男友子○○有感情糾葛
        ，且庚○○於96年8 月7 日多次撥打電話給子○○，子
        ○○亦均未接聽，乃起意在爭大樓放火之情，已經被告
        迭次陳明在卷，且證人子○○於偵查中亦結證稱其與被
        告認識半年多，有發生性關係，沒有同居，其與傅淑美
        原係男女朋友，96年8 月8 日上午0 時至1 時許間，有
        接到被告發送之3 通簡訊，第1 通內容是表示傅淑美最
        好不要來屏東，不要讓她碰到，第2 通內容是表示不要
        朋友不做要做敵人，第3 通已遭其刪除等語 (見偵卷第
        192 頁）。是被告係基於與子○○之感情糾紛而起意放
        火，被告與系爭大樓其他住戶顯無任何仇隙，衡情，被
        告顯無致系爭大樓其他住戶死亡之動機，亦無有意使系
        爭大樓其他住戶發生死亡之直接故意。再被告因與子○○交往，應知悉子○○係居住在系爭大樓3 樓302 號房
        ，倘被告因感情糾紛，有意放火使子○○死亡，則被告
        即可逕自在子○○居住之302 號房外放火，然被告既非
        採取在子○○居住之302 號房外放火，亦無採取其他例
        如塞住門縫等加強發生子○○死亡結果之手段，反在系
        爭大樓1 樓會客室放火，被告亦應無有意使子○○死亡
        之直接故意。
      從而，被告辯稱無殺人之故意等語，無非事後卸責之詞，
      不足採取。被告有殺人之間接故意應可認定。
    (三)被告經原審囑託屏安醫院進行精神鑑定結果，認：「被告
      過去之精神科病史為在署立屏東醫院拿憂鬱症藥物至96年
      2 月，共約求診與拿藥前後半年，平時每半個月看診拿藥
      1 次，主要症狀為嚴重失眠與憂鬱情緒。96年2 月以後，
      被告即因為症狀改善而自行停藥。但是根據本次鑑定時心
      理衡鑑之測驗結果可以得知被告為中等智商，除了情緒困
      擾之外，無精神病症狀，目前被告之判斷能力並未因為憂
      鬱情緒而受到影響。被告於案發當時之行為是於陪酒飲酒
      之前打電話找不到男友認為男友拒接電話並懷恨男友過去
      所為而發生，犯案時尚知道要事先隱藏其車牌號碼，事後
      在電話中也刻意要營造案發時之不在場證明。因此推估被
      告案發行為當時之行為能力與現實判斷能力尚未受到明顯
      之損傷。當然被告當時也並無出現意識完全喪失或是思考
      、行為被妄想、幻覺所完全操控的狀庇。因此追溯被告於
      案發當時之行為能力與現實判斷能力尚未達到『因精神障
      礙或其他心智缺陷，致其辨識其行為違法或依其辨識而行
      為之能力，顯著降低』的狀態。當然也尚未達到『因精神
      障礙或其他心智缺陷，致不能辨識其行為違法或欠缺依其
      辨識而行為之能力』的程度。」，有屏安醫院精神鑑定報
      告在卷可參 (見原審卷第58～60頁）。另參以被告於偵查
      中陳述其當時知道在做什麼，且為免遭認出，乃在統一超
      商外以餐巾紙遮蔽車牌等語（見偵卷第104 頁），且證人
      即加油站員工黃信竣於偵查中亦結證稱見被告之車牌以餐
      巾紙遮蔽等語在卷 (見偵卷第190 頁），足佐被告猶可慮
      及如何規避查緝。是被告之是非判斷能力即無異於常人，
      即無因精神障礙或其他心智缺陷，致不能辨識其行為違法
      或欠缺依其辨識而行為之能力，亦無致其辨識其行為違法
      或依其辨識而行為之能力顯著降低之情形。
    綜上所述，被告放火燒燬現供人使用住宅，造成他人死亡及
    未死，且被告有縱系爭大樓住戶死亡，亦不違背本意之不確
    定殺人故意，事證明確，犯行堪以認定。
四、核被告放火燒現供人使用之系爭大樓，未致主要結構燒燬喪
    失效用，但致人於死及未死，所為各係犯刑法第173 條第3
    項、第1 項之放火燒燬現供人使用住宅未遂罪、同法第271
    條第1 項、第2 項之殺人既、未遂罪。又被告為成年人，故
    意對兒童丑○○、寅○○犯殺人既、未遂罪，故法定本刑為
    死刑、無期徒刑部分不得加重外，就有期徒刑部分應依兒童
    及少年福利法第70條第1 項前段規定加重其刑。被告以一放
    火行為同時觸犯放火燒燬現供人使用住宅未遂罪及對被害人
    13人犯殺人既、未遂罪，為想像競合犯，應從一重論以成年
    人故意對兒童犯殺人罪既遂罪。
五、原審認被告罪證明確，因而適用兒童及少年福利法第70條第
    1 項前段、刑法第173 條第1 項、第3 項、第271 條第1 項
    、第2 項、第55條、第37條第1 項規定，並審酌被告之智識
    程度為高中畢業、素行尚可，其僅因個人感情糾紛細故，竟
    罔顧人命，痛下殺機，以在大樓1 樓會客室之沙發上潑灑汽
    油後點火之方式，對整棟大樓縱火，並因而造成2 死8 傷之
    慘劇，濫害無辜，手段兇殘，使往生者家屬痛失親人，使倖
    存者永留恐懼回憶，並足以震驚社會大眾，危害民眾居住安
    寧，破壞治安程度至鉅，被告事後得知火災引發死傷結果後
    ，仍以冷漠從容態度應對，並為圖推卸責任，向友人己○○
    謊稱仍在上班，嗣於檢察官偵查中雖坦承縱火，然仍矢口否
    認有殺人犯意，迄今未與被害人家屬達成和解，毫無悛悔之
    意，足認其惡性重大、人性盡失，日後已無改過遷善之可能
    ，僅剝奪其自由，難以符合社會對類似此種嚴重社會大眾安
    全之行為應處以極刑之正義期待，故有永遠與社會隔離之必
    要等一切情狀，量處死刑，並依法宣告褫奪公權終身。其認
    事用法，核無不合，量刑亦屬允當。被告上訴意旨否認犯罪
    ，指摘原判決不當，為無理由，應予駁回。
據上論斷，應依刑事訴訟法第368條，判決如主文。
本案經檢察官林敏惠到庭執行職務。
中    華    民    國    97    年    8     月    27    日
                  刑事第八庭    審判長法  官   李炫德
                                      法  官   陳志銘
                                      法  官   郭玫利
以上正本證明與原本無異。
如不服本判決應於收受本判決後10日內向本院提出上訴書狀，其
未敘述上訴理由者，並得於提起上訴後10日內向本院補提理由書
狀（均須按他造當事人之人數附繕本）「切勿逕送上級法院」。
中    華    民    國    97    年    8     月    27    日
                                      書記官   楊茱宜
附錄本判決論罪科刑法條
刑法第173 條第1 項、第3 項：
放火燒燬現供人使用之住宅或現有人所在之建築物、礦坑、火車
、電車或其他供水、陸、空公眾運輸之舟、車、航空機者，處無
期徒刑或7 年以上有期徒刑。
第 1 項之未遂犯罰之。
刑法第271 條第1 項、第2 項：
殺人者，處死刑、無期徒刑或10年以上有期徒刑。
前項之未遂犯罰之。
附表：
┌─┬────┬───┬───────┬──────────┐
│編│ 姓 名  │居住房│  所受傷害    │  備          註    │
│號│        │間號碼│              │                    │
├─┼────┼───┼───────┼──────────┤
│１│壬○○○│208室 │吸入性嗆傷    │有寶建醫院診斷證明書│
│  │        │      │急性肺水腫    │可憑（96年偵字第5238│
│  │        │      │              │號卷第120 頁）      │
├─┼────┼───┼───────┼──────────┤
│２│寅○○  │208室 │濃煙吸入性嗆傷│有屏東基督教醫院診斷│
│  │（兒童）│      │              │證明書可憑（同上卷11│
│  │        │      │              │8 頁）。            │
├─┼────┼───┼───────┼──────────┤
│３│丁○○  │508室 │顏面及肢體2 至│有長庚紀念醫院診斷證│
│  │        │      │3 度灼傷，約佔│明書可憑（同上卷第91│
│  │        │      │體表面積20%   │頁）                │
├─┼────┼───┼───────┼──────────┤
│４│戊○○  │508室 │顏面及肢體2 至│有長庚紀念醫院診斷證│
│  │        │      │3 度灼傷，約佔│明書可憑（同上卷第90│
│  │        │      │體表面積3%    │頁）                │
├─┼────┼───┼───────┼──────────┤
│５│癸○○  │201室 │燒傷-2度顏面、│有寶建醫院診斷證明書│
│  │        │      │肢體百分之2 體│可憑（同上卷第119 頁│
│  │        │      │面積，眼挫傷  │）                  │
├─┼────┼───┼───────┼──────────┤
│６│乙○○  │206室 │雙手前臂燙傷  │有屏東基督教醫院診斷│
│  │        │      │              │證明書可憑（同上卷第│
│  │        │      │              │117 頁）            │
├─┼────┼───┼───────┼──────────┤
│７│丙○○  │503室 │嗆傷          │有寶建醫院診斷證明書│
│  │        │      │              │可憑（同上卷第123 頁│
│  │        │      │              │）                  │
├─┼────┼───┼───────┼──────────┤
│８│辛○○  │503室 │嗆傷          │有寶建醫院診斷證明書│
│  │        │      │              │可憑（同上卷第124 頁│
│  │        │      │              │）                  │
└─┴────┴───┴───────┴──────────┘


司法院資訊處製作；財團法人民間司法改革基金會備份。
